ACORDAO-COMPLETO-2435644

ACÓRDÃO 11593/2020 ATA 37/2020 - SEGUNDA CÂMARA

VISTOS, relatados e discutidos estes autos de aposentadorias deferidas pela Superintendência Estadual da Fundação Nacional de Saúde (Fusana) no Ceará em favor de Marcos Aurélio Barreto Alves e Maria Auxiliadora de Carvalho Bernardo;
ACORDAM os Ministros do Tribunal de Contas da União, reunidos em Sessão da 2ª Câmara, nos termos do art. 71, III e IX, da Constituição de 1988, dos arts. 1º, V, 39, II, e 45 da Lei nº 8.443, de 1992, e dos arts. 260, § 1º, e 262, § 2º, do RITCU, ante as razões expostas pelo Relator, em: 
9.1. assinalar a ilegalidade dos atos inicias de aposentadoria em favor de Marcos Aurélio Barreto Alves (à Peça 3 sob o n.º 10580352-04-2015-000043-2) e Maria Auxiliadora de Carvalho Bernardo (à Peça 4 sob o n.º 10580352-04-2007-000011-8) , além do ato de alteração da aposentadoria em favor de Maria Auxiliadora de Carvalho Bernardo (à Peça 5 sob o n.º 10580352-04-2015-000064-5) , negando-lhes os respectivos registros;
	9.2. dispensar o ressarcimento das quantias percebidas indevidamente, mas de boa-fé, em consonância com a Súmula nº 106 do TCU; 
9.3. determinar que, no prazo de 15 (quinze) dias contados da ciência desta deliberação, a Superintendência Estadual da Fundação Nacional de Saúde (Fusana) no Ceará adote as seguintes medidas: 
9.3.1. faça cessar os pagamentos decorrentes dos atos ora considerados ilegais pelo item 9.1 deste Acórdão sob pena de responsabilidade solidária da autoridade administrativa omissa, nos termos do art. 71, IX, da Constituição de 1988 e do art.¿262, caput, do RITCU; 
9.3.2. dê ciência desta deliberação aos interessados apontados no item 9.1 deste Acórdão, alertando-os de que o efeito suspensivo proveniente da eventual interposição do subsequente recurso junto ao TCU não os eximirá da devolução dos valores percebidos indevidamente após a notificação, diante do não provimento do recurso, devendo encaminhar os comprovantes da correspondente notificação ao TCU no prazo de 30 (trinta) dias; 
9.3.3. encaminhe a este Tribunal, nos termos do art. 262, § 2º, do RITCU, o novo ato de concessão das aludidas aposentadorias apontadas no item 9.1 deste Acórdão, sem a ilegalidade indicada nesta deliberação, para que seja submetido à apreciação pelo TCU, na forma do art. 260, caput, do RITCU; 
9.4.  enviar a cópia do presente Acórdão, com o Relatório e a Proposta de Deliberação, à Superintendência Estadual da Fundação Nacional de Saúde (Fusana) no Ceará, para ciência e efetivo cumprimento ao item 9.3 deste Acórdão; e 
9.5. arquivar o presente processo, sem prejuízo de promover o monitoramento da determinação proferida pelo item 9.3 deste Acórdão, representando ao TCU, se necessário.

Atos de aposentadoria deferidas pela Superintendência Estadual da Fundação Nacional de Saúde (Fusana) no Ceará.

Segunda Câmara

3. Interessados: Marcos Aurélio Barreto Alves (CPF XXX.840.103-XX); e Maria Auxiliadora de Carvalho Bernardo (CPF).

13.1. Ministros presentes: Ana Arraes (Presidente), Augusto Nardes, Aroldo Cedraz e Raimundo Carreiro.
13.2. Ministros-Substitutos presentes: Marcos Bemquerer Costa e André Luís de Carvalho (Relator).

ANDRÉ DE CARVALHO

Trata-se de aposentadorias deferidas pela Superintendência Estadual da Fundação Nacional de Saúde (Fusana) no Ceará em favor de Marcos Aurélio Barreto Alves e Maria Auxiliadora de Carvalho Bernardo.
2.	Após a análise final do feito, a Auditora Federal Tânia Mara Leite da Silva lançou o seu parecer conclusivo à Peça 7, com a anuência, por delegação de competência, do diretor da Sefip (Peça 8) , nos seguintes termos:
	" (...) 2. Os atos foram submetidos, para fim de registro, à apreciação do Tribunal de Contas da União (TCU) , de acordo com o art. 71, inciso III, da Constituição Federal. O cadastramento e a disponibilização ao TCU ocorreram por intermédio do Sistema de Apreciação e Registro de Atos de Admissão e Concessões, na forma dos arts. 2º, caput e incisos I a VI, e 4º, caput, da Instrução Normativa - TCU 78/2018.
EXAME TÉCNICO
	4. Os ex-servidores cumpriram todos os requisitos para aposentação. No entanto, no ato e na ficha financeira, verificou-se a inclusão de rubricas judiciais referentes a planos econômicos.
	5. No âmbito do TCU, é pacífico o entendimento acerca do pagamento de percentuais relativos a planos econômicos. O acórdão paradigmático é o Acórdão 2161/2005-TCU-Plenário, de relatoria do Ministro Walton Alencar Rodrigues, cujo entendimento é no seguinte sentido:
	a) o pagamento destacado de parcela relativa a decisão judicial que concedeu reajuste relativo a perdas decorrentes de planos econômicos não deve extrapolar a data-base (data de revisão geral de remuneração da categoria) seguinte àquela que serviu de referência ao julgado;
	b) a mencionada parcela tem natureza de antecipação salarial, não se incorporando à remuneração, a menos que expressa determinação contrária conste na decisão judicial;
	c) no caso de expressa determinação judicial de incorporação da parcela, o pagamento deve ser feito na forma de vantagem pessoal nominalmente identificada (VPNI) , em valores fixos, e não percentuais, sujeita exclusivamente aos reajustes gerais do funcionalismo, subtraindo-se as sucessivas incorporações decorrentes de novas estruturas remuneratórias criadas por lei até a absorção integral dessa vantagem.
	6. Vale transcrever trecho do voto condutor do Acórdão 213/2012-TCU-Segunda Câmara (Relator Ministro Augusto Nardes) , que se apoia na jurisprudência do Tribunal Superior do Trabalho:
	7. É entendimento pacífico desta Corte que os pagamentos dos percentuais relativos a planos econômicos, a exemplo da denominada URV (3,17%) , não se incorporam aos salários em caráter permanente, pois têm natureza de antecipação salarial, sendo devidos somente até a reposição das perdas salariais havidas no ano anterior, o que ocorre na primeira data-base posterior ao gatilho, conforme o Enunciado nº 322 do Tribunal Superior do Trabalho (TST) .
	8. Assim, para verificar a regularidade da parcela, cabe verificar se os reajustes posteriores da remuneração do interessado foram superiores ao valor da parcela. É, portanto, providência desnecessária a realização de diligência para obter cópia da decisão judicial, conforme reconheceu o voto condutor do Acórdão 5352/2009-TCU-Segunda Câmara (Relator Ministro Raimundo Carreiro) .
	9. Para essa verificação, não é necessário retroagir à data de início do pagamento destacado da parcela. Nos anos 2008 e 2009, inúmeras carreiras foram beneficiadas com reestruturações, criação ou modificação de gratificações que trouxeram aumento significativo de vencimentos.
	10. Assim, as fichas financeiras do Siape juntadas à peça 2, refletem dois momentos da estrutura remuneratória dos interessados.
	11. Procedendo-se à comparação das fichas desses diferentes momentos, constata-se que as parcelas questionadas estão sendo pagas pelo valor nominal (VPNI) , como é correto. Contudo, não se atendeu plenamente aos requisitos do Acórdão 2161/2005-TCU-Plenário (Relator Ministro Walton Alencar Rodrigues) . É que, apesar de ter havido reajuste de remuneração superior ao valor da parcela judicial, não houve sua absorção ou a absorção não ocorreu na forma do Acórdão 2161/2005-TCU-Plenário (Relator Ministro Walton Alencar Rodrigues) .
	12. Cabe observar que não há que se falar em ofensa à coisa julgada, pois 'a coisa julgada é limitada pela situação jurídica sob cuja órbita se configurou' (voto condutor do Acórdão 6739/2010-TCU-Primeira Câmara, de relatoria do Ministro Walton Alencar Rodrigues) .
	13. A supressão do pagamento destacado da parcela judicial não caracteriza, portanto, desrespeito à coisa julgada, mas, sim, mera equalização dos vencimentos em face de panorama jurídico posterior.
	14. Cabe, assim, proposta de ilegalidade e recusa de registro dos atos, nos termos do art. 260, § 1º, do Regimento Interno do TCU. Esclareça-se que a análise deste processo levou em conta os dispositivos da Resolução TCU 315/2020.
	CONCLUSÃO
	15. No tocante às concessões iniciais e de alteração de aposentadoria integrantes deste processo, constatou-se que compõem os proventos dos ex-servidores parcelas referentes a decisões judiciais, consideradas ilegais nos termos expostos acima.
	16. Assim, cabe proposta de ilegalidade, recusando-se o registro dos atos.
	17. Esclareça-se que o ato em favor de Marcos Aurélio Barreto Alves completará 5 anos desde sua entrada no TCU em 5/11/2020 e os de Maria Auxiliadora de Carvalho Bernardo, em 13/01/2021.
	PROPOSTA DE ENCAMINHAMENTO
	18. Ante o exposto, propõe-se:
	a) considerar ilegais e recusar registro aos atos iniciais e de alteração de Marcos Aurelio Barreto Alves (CPF: XXX.840.103-XX) e Maria Auxiliadora de Carvalho Bernardo (CPF: XXX.159.653-XX) , com base nos arts. 71, inciso III, da Constituição Federal, 1º, inciso V, e 39, inciso II, da Lei 8.443/1992 e 260, § 1º, do Regimento Interno do Tribunal de Contas da União (TCU) ;
	b) dispensar a devolução dos valores indevidamente recebidos até a data da ciência do acórdão que vier a ser proferido, com base no Enunciado 106 da Súmula da Jurisprudência do TCU;
	c) determinar à Unidade Jurisdicionada, com base no art. 45 da Lei 8.443/1992 e inciso I do art. 4º da Resolução TCU 315/2020, que:
	c.1) cesse os pagamentos irregulares, comunicando ao TCU, no prazo de quinze dias, as providências adotadas, nos termos dos art. 262, caput, do Regimento Interno do TCU;
	c.2) emita novos atos, livres das irregularidades apontadas, submetendo-o ao TCU no prazo de trinta dias, nos termos dos arts. 262, § 2º, do Regimento Interno do TCU;
	c.3) informe aos interessados o teor do acórdão que vier a ser prolatado, encaminhando ao TCU, no prazo de trinta dias, comprovante da data de sua ciência;
	c.4) esclarecer aos interessados que, no caso de não provimento de recurso eventualmente interposto, deverão ser repostos os valores recebidos após a ciência do acórdão."
3.	Enfim, por intermédio do Exmo. Sr. Procurador Sérgio Ricardo Costa Caribé, o MPTCU anuiu à aludida proposta da unidade técnica, tendo lançado o seu parecer à Peça 9 nos seguintes termos:
	"Trata-se da apreciação, para fins de registro, de três atos de aposentadoria emitidos pela Superintendência Estadual da Funasa no Estado de Ceará.
	2. A Secretaria de Fiscalização de Pessoal (Sefip) propõe a ilegalidade dos referidos atos, em razão da inclusão de parcelas judiciais relativas a planos econômicos nos proventos dos interessados, não absorvidas pelos aumentos concedidos às carreiras dos mesmos após os provimentos jurisdicionais.
	3. De fato, acerca das parcelas de planos econômicos, vale lembrar que, por meio do Acórdão 2161/2005-TCU-Plenário, relatado pelo Ministro Walton Alencar Rodrigues, a jurisprudência deste Tribunal se pacificou no sentido de que as mesmas devem ser absorvidas pelos aumentos concedidos às carreiras dos servidores.
	4. Tal entendimento fundamentou-se na jurisprudência do Supremo Tribunal Federal, segundo a qual os servidores públicos não têm direito a regime de vencimentos, de modo que a implantação de novos planos de carreira permite a absorção dos valores garantidos por sentenças judiciais, desde que não implique diminuição no total percebido pelo servidor, senão vejamos:
	'É firme a jurisprudência do STF no sentido de que a garantia do direito adquirido não impede a modificação para o futuro do regime de vencimentos do servidor público. Assim, e desde que não implique diminuição no quantum percebido pelo servidor, é perfeitamente possível a modificação no critério de cálculo de sua remuneração. (RE 241.884/ES) '
	5. Ante o exposto, este membro do Ministério Público de Contas, em consonância com a Unidade Técnica, entende que os atos de aposentadoria constantes dos autos devem ser considerados ilegais e terem seus registros negados."
É o Relatório.

não há.

Procurador Sergio Ricardo Costa Caribé.

APOSENTADORIAS. INDEVIDA CONTINUIDADE NA DESTACADA PERCEPÇÃO DA PARCELA A TÍTULO DE DECISÃO JUDICIAL TRANSITADA EM JULGADO SEM A NECESSÁRIA ABSORÇÃO, ENTRETANTO, DIANTE DAS SUPERVENIENTES MODIFICAÇÕES NA ESTRUTURA REMUNERATÓRIA. ILEGALIDADE. NEGATIVA DE REGISTRO. DETERMINAÇÕES.

APOSENTADORIA (APOS)

Secretaria de Fiscalização de Pessoal (Sefip).

Trata-se de aposentadorias deferidas pela Superintendência Estadual da Fundação Nacional de Saúde (Funasa) no Ceará sob as seguintes condições:
	Peça
	Beneficiário
	Data de Nascimento
	Tipo de Ato e Aposentadoria
	Vigência
	Enviado ao TCU

	3
	Marcos Aurélio Barreto Alves
	11/6/1952
	alteração de aposentadoria por invalidez permanente
	29/3/2012
	5/11/2015

	4
	Maria Auxiliadora de Carvalho Bernardo
	29/2/1956
	inicial de aposentadoria por invalidez permanente
	30/5/2006
	13/1/2016

	5
	Maria Auxiliadora de Carvalho Bernardo
	29/2/1956
	alteração de aposentadoria por invalidez permanente
	30/5/2006
	13/1/2016

2. 	De toda sorte, após a análise final do feito, a Sefip, com a anuência do MPTCU, pugnou pela ilegalidade dos respectivos atos diante da indevida percepção das vantagens como decisão judicial para a pontual reposição de perdas em face de planos econômicos nos proventos usados para o cálculo das aposentadorias, ante a ausência da correta absorção pelas subsequentes modificações legais produzidas sobre a estrutura remuneratória da correspondente carreira, em conformidade com as fichas financeiras à Peça 2, sob as condições seguintes:
	Peça
	Beneficiário
	Código-Denominação da Vantagem
	Valor

	3
	Marcos Aurélio Barreto Alves
	4-2-0296-1 DEC. JUL. TRANS. JULG
	R$ 897,28

	4
	Maria Auxiliadora de Carvalho Bernardo
	4-2-0296-1 DEC JUDICIAL
	R$ 305,20

	5
	Maria Auxiliadora de Carvalho Bernardo
	4-2-0296-1 DECISÃO JUDICIAL TRA
	R$ 294,71

3.	O TCU pode incorporar o parecer da Sefip a estas razões de decidir.
4.	Bem se vê que subsistiria a ilegalidade na referida continuidade do pagamento destacado dessa parcela, já que deveria ter sido absorvida pelos subsequentes reajustes e pela reorganização ou reestruturação da carreira, tendo ela sido, contudo, inadequadamente mantida e, com isso, resultado no indevido bis in idem.
5. 	A determinação, então, para a supressão do correspondente pagamento dessa parcela não caracterizaria o eventual desrespeito à coisa julgada, já que configuraria a mera adequação dos vencimentos ou proventos em face da situação jurídica posterior, destacando, nesse ponto, que os fundamentos para a concessão do provimento jurisdicional teriam sido suprimidos pelas alterações legislativas subsequentes ante a sua inegável eficácia superveniente sobre a cláusula rebus sic stantibus inerente a todas as decisões judiciais em consonância com a jurisprudência do TCU, a exemplo dos Acórdãos 213/2012 e 2.998/2013, da 2ª Câmara, do Acórdão 6739/2010-TCU-Primeira Câmara, e do Acórdão 1857/2003-TCU-Plenário.
6. 	Ao conduzir, aliás, a prolação do referido Acórdão 213/2012-TCU-Segunda Câmara, o Ministro-Relator Augusto Nardes apresentou a sua manifestação no sentido de que: "os pagamentos dos percentuais relativos a planos econômicos, a exemplo da denominada URV (3,17%) , não se incorporam aos salários em caráter permanente, pois têm natureza de antecipação salarial, sendo devidos somente até a reposição das perdas salariais havidas no ano anterior, o que ocorre na primeira data-base posterior ao gatilho, conforme o Enunciado nº 322 do Tribunal Superior do Trabalho (TST)  ".
7.	Diante, enfim, da entrada dos aludidos atos no TCU há menos de 5 anos, não seria necessária a prévia oitiva dos respectivos interessados, estando esse entendimento em plena consonância com a jurisprudência do STF (v.g.: MS-25.116 e MS-25.403) e com a exceção prevista na Súmula Vinculante nº 3 do STF, além de estar em sintonia com a jurisprudência do TCU (v.g.: Acórdão 587/2011-TCU-Plenário, entre outros) .
8.	O TCU deve assinalar a ilegalidade, portanto, dos correspondentes atos de aposentadoria, negando-lhes os respectivos registros.
Ante o exposto, pugno pela prolação do Acórdão ora submetido a este Colegiado.
TCU, Sala das Sessões, em 20 de outubro de 2020.
Ministro-Substituto ANDRÉ LUÍS DE CARVALHO 
Relator